臺灣高等法院刑事判決　　　　　　　　　　　　　九十二年度上易字第三五０三號
　　上　訴　人　臺灣臺北地方法院檢察署檢察官
　　上　訴　人　乙○○
　　即　被　告
　　選任辯護人　施小凡律師
右上訴人因侵占等案件，不服臺灣臺北地方法院九十二年度易緝字第二四號，中華民
國九十二年十月三十一日第一審判決（起訴案號：臺灣臺北地方法院檢察署八十四年
度偵字第一六四一七號；移送併案審理案號：臺灣臺北地方法院檢察署八十四年度偵
字第二二０九八號），提起上訴，本院判決如左：
    主  文
原判決關於侵占部分撤銷。
乙○○連續行使偽造私文書，足以生損害於他人，處有期徒刑貳年，緩刑伍年。
如附表所示偽造甲○○之署押沒收。
其餘上訴駁回。
    事  實
一、乙○○本身原在臺北市中山區○○○路○段二八七號三樓富隆證券綜合股份有限
    公司（以下稱富隆公司）開設帳戶長期買賣股票，並於民國（下同）八十二年二
    月間起向富隆公司營業員張碧娟融資墊款買賣股票（張碧娟違反證券交易法部分
    業經本院八十五年上易字第四二０四號判處有期徒刑三月確定）。至八十二年八
    月間，乙○○姊夫丙○○之友人甲○○至富隆公司開立第三二九九六四號證券帳
    戶、及在臺北市第三信用合作社復興分社（嗣改制為誠泰銀行，下稱復興分行）
    開設第00000000號活期存款帳戶，並將上開存摺及印章交付乙○○，委
    託乙○○代為操作買賣股票股款。詎乙○○因自己買賣股票虧損且積欠張碧娟款
    項，竟基於為自己不法所有及行使偽造私文書之概括犯意，連續為下列犯行：
  (一)於八十三年五月十七日在甲○○之前開帳戶分別買進及賣出農林、嘉畜等公司股
    票，經結算後，由富隆公司簽發受款人甲○○、金額新臺幣（下同）四百五十萬
    八千四百八十六元、發票日八十三年五月十七日、到期日八十三年五月十九日、
    擔當付款人上海商業銀行總行儲蓄部、第SB0000000號之本票乙紙，乙○○竟將該紙本票予以侵占，並在本票背面以偽造「甲○○」署押之方式偽造甲○○之背書後，將本票交予張碧娟，由不知情之張碧娟提示行使，足以生損害於甲○○。
  (二)於八十三年五月十八日在甲○○前開帳戶內賣出農林公司等股票，由富隆公司簽
    發受款人甲○○、金額四百四十二萬二千零五十八元、發票日八十三年五月十八
    日、付款人上海商業銀行總行儲蓄部、第SA00000000號之支票乙紙，乙○○竟亦將該紙支票予以侵占，並在支票背面以偽造「甲○○」署押之方式偽造
    甲○○之背書後，將支票交予不知情之富隆公司行使，用以支付其本身於同日買
    進農林公司等股票之交割款項，足以生損害於甲○○。
  (三)於八十三年五月十八日自甲○○在前開復興分行活期存款帳戶內提領五百九十三
    萬四千九百四十二元，除其中之二百四十三萬五千八百四十元用以支付替甲○○
    買賣股票之交割款項外，其餘之三百四十九萬九千一百零二元則予以侵占入己，
    用以支付其本身買賣股票之交割款項。
  (四)於八十三年五月十九日在甲○○前開帳戶內賣出中纖、厚升等公司股票，乙○○
    亦將富隆公司交割股款所簽發受款人甲○○、金額二百五十八萬二千三百二十三
    元、發票日八十三年五月二十一日、付款人上海商業銀行總行儲蓄部、第SA00
    00000號之支票乙紙予以侵占，並在支票背面以偽造「甲○○」署押之方式
    偽造甲○○之背書後，徵得不知情之范月嬌同意，由乙○○存入范月嬌在上海商
    業銀行第六三二七一二號帳戶提示行使，而由范月嬌另行簽發金額二百五十八萬
    七千五百八十二元之支票乙紙交予乙○○使用（其中差額五千二百五十九元由乙○○以現金支付與范月嬌），亦足以生損害於甲○○。
  (五)嗣甲○○因乙○○向其回報買賣股票虧損，返臺後向乙○○取回前開證券存摺及
    活期存款存摺，並向富隆公司查證核對後，始知上情。
二、案經法務部調查局北部地區機動工作組移送臺灣臺北地方法院檢察署檢察官偵查
    起訴。
    理  由
壹、侵占部分
一、訊據上訴人即被告乙○○，對其受託替甲○○買賣股票，及因本身買賣股票虧損
    而曾挪用甲○○之款項等情，均坦承不諱，惟辯稱其替甲○○買賣股票虧損，經
    丙○○告知甲○○同意以股票及資金做抵押辦理丙種融資貸款繼續買賣，始有此
    舉，並非蓄意侵占款項，且短少之金額應僅八、九百萬元等語。惟查：
（一）前揭事實，業據告訴人甲○○指訴綦詳，並有甲○○之前開證券存摺影本、活
      期存款存摺影本（偵查卷第九頁至第十四頁）、富隆公司合併交割憑單影本（
      偵查卷第三十一頁）、前開支票影本（偵查卷第三十七頁、第三十九頁）、被
      告自行書寫之賣賣股票及資金流向經過（偵查卷第四十三頁）、臺北市第三信
      用合作社檢送甲○○活期存款帳戶內之取款條影本、誠泰商業銀行檢送甲○○
      前開帳戶之存摺存款對帳單等在卷可稽。又富隆證券簽發前開票號SB0000000
      號、面額四百五十萬八千四百八十六元、受款人甲○○之本票一紙（偵卷第三
      十七頁），係於同年月十九日在張碧娟上海銀行之五００一四五之二號活儲帳
      戶提示，並由張碧娟於同日提領四百零二萬二千四百元，有上海銀行存摺存款
      帳卡及大額現金提領登記簿可按（偵卷第六十頁、原審卷第一二六頁）。另前
      開富隆公司簽發受款人甲○○、金額二百五十八萬二千三百二十三元、第SA0
      000000號之支票乙紙，亦係徵得范月嬌同意，由被告逕自存入范月嬌在
      上海商業銀行第六三二七一二號帳戶提示行使等情，亦據證人范月嬌於調查局
      訊問及原審中證述屬實。被告雖受託代甲○○買賣股票，然而其將賣出甲○○
      股票所得之價金票據挪為己用，未存入甲○○之銀行帳戶、亦未交付甲○○，
      及將甲○○帳戶內之款項領出後將其中部分挪為己用，亦均屬侵占無疑；又被
      告未經甲○○同意，擅自將前開富隆公司簽發之本票、支票填寫甲○○之背書
      後使用，自係偽造甲○○背書之方式並行使，並均足生損害於甲○○。至於被
      告雖另辯稱前開本票、支票均係張碧娟處理云云，惟張碧娟始終否認其事，且
      與證人范月嬌所供不符，被告所辯尚無可採。
（二）被告另辯稱經其姊夫丙○○告知甲○○同意以股票及資金做抵押辦理丙種融資
      貸款繼續買賣等語，惟此業為告訴人甲○○所否認，證人丙○○於原審及本院
      亦均否認上情，證稱：被告並未告知甲○○買賣股票虧損，其係事後經甲○○
      告知始知悉甲○○之款項遭侵占乙事，詳情不清楚等語（原審易緝字卷第一三
      九頁、本院卷第七十六頁），被告所辯亦無可採。
（三）綜上所述，本案事證明確，被告之犯行應堪認定。
二、核被告所為，係犯刑法第三百三十五條第一項、刑法第二百十六條、第二百十條
    之罪。其偽造署押係偽造背書之行為，其偽造背書後持以行使，偽造之低度行為
    為行使之高度行為吸收，均不另論罪。被告先後多次侵占及行使偽造私文書之犯
    行，時間緊密，犯意概括，又均係觸犯犯罪構成要件相同之罪名，均應依連續犯
    之規定以一罪論，並均加重其刑。其所犯上開二罪間有方法行為與目的行為之牽
    連關係，應從一重依連續行使偽造私文書罪處斷。檢察官雖未就被告行使偽造私
    文書部分起訴，然此部分與經起訴之侵占犯行有牽連犯之裁判上一罪關係，自為
    起訴效力所及，本院得一併審判。
三、原判決對被告予以論科，固非無見。然查：(1)原判決未依卷內證據資料詳細認定
    被告侵占犯行之時間、次數、方式、及侵占之金額，亦漏未審酌被告另有行使偽
    造私文書之犯行，已有未合。(2)檢察官起訴時並未認被告有侵占甲○○股票之犯
    行，且被告係受甲○○之委託替甲○○買賣股票，被告在甲○○之帳戶內買賣股
    票，自無侵占可言，此外被告又無任何將甲○○帳戶內之股票領出侵占等犯行，
    原判決含糊認定被告將甲○○集保存摺內之股票侵占，亦屬不當。被告仍執陳詞
    提起上訴，雖無理由，然原判決既有可議，自屬無法維持，應由本院將原判決關
    於侵占部分撤銷，另為適法之諭知。爰審酌被告受託代人買賣股票，竟因本身買
    賣股票虧損積欠張碧娟融資貸款，而將其代甲○○賣出股票所得之股款票據、及
    其保管甲○○帳戶內之款項予以侵占，侵占金額總計達一千四百九十六萬一千九
    百六十九元，惟犯後尚能坦承部分犯行，並已與告訴人成立和解，態度尚佳等一
    切情狀，量處如主文第二項所示之刑，以示儆懲。末查被告未曾受有期徒刑以上
    刑之宣告，有本院被告全國前案紀錄表可徵，其因一時失慮，初罹刑章，犯罪後
    坦承部分犯行，已知悔悟，且已與告訴人成立和解，允諾賠償一千二百萬元，目
    前正依約分期清償中，有和解書及還款資料影本可稽，足見有自省能力，經此起
    訴審判，應已足資教訓，嗣後應知戒慎，信無再犯之虞，故本院認其所受本案刑
    之宣告，以暫不執行為適當，爰併諭知緩刑五年，藉啟自新。
四、如附表所示之偽造甲○○之背書，仍不失為偽造之署押，應依法宣告沒收。
貳、違反證券交易法部分
一、公訴意旨另以：被告乙○○於八十三年五月十八日買進股票，應於同年五月二十
    日交割，惟乙○○之帳戶於八十三年五月十八日買賣股票資金尚不足九百餘萬元
    ，乙○○即開立支票交付，該支票應於八十三年五月二十日兌現（起訴書誤載為
    八十三年八月二十日兌現，應予更正），詎乙○○所開立之該張支票屆期未獲兌
    現，致造成違約交割等情，因認被告違反證券交易法第一百五十五條第一項第一
    款，而涉有同法第一百七十一條之罪嫌等語。
二、本件檢察官於起訴書內雖未記載被告涉犯證券交易法之罪名，惟檢察官於起訴書
    之犯罪事實欄業已載明被告有於八十三年五月十八日買進股票，而於同年月二十
    日違約交割之犯罪事實，應認該部分事實業已經起訴，合先敘明。
三、按犯罪事實應依證據認定之，無證據不得認定犯罪事實。又不能證明被告犯罪者
    ，應諭知無罪之判決，刑事訴訟法第一百五十四條第二項、第三百零一條第一項
    分別定有明文。又事實之認定，應憑證據，如未能發現相當證據，或證據不足以
    證明，自不能以推測或擬制之方法，為裁判基礎（最高法院四十年臺上字第八六
    號判例參照）；且認定犯罪事實所憑之證據，雖不以直接證據為限，間接證據亦
    包括在內，然而無論直接證據或間接證據，其為訴訟上之證明，須於通常一般之
    人均不致有所懷疑，而得確信其為真實之程度者，始得據為有罪之認定，倘其證
    明尚未達到此一程度，而有合理之懷疑存在而無從使事實審法院得有罪之確信時
    ，即應由法院為諭知被告無罪之判決（最高法院七十六年臺上字第四九八六號判
    例參照）。
四、按上市有價證券之買賣，應於證券交易所開設之有價證券集中交易市場為之。而
    於有價證券集中交易市場為買賣者，在會員制證券交易所限於會員；在公司制證
    券交易所限於訂有使用有價證券集中交易市場契約之證券自營商或證券經紀商，
    證券交易法第一百五十條前段、第一百五十一條分別定有明文。目前「臺灣證券
    交易所股份有限公司」係屬公司制證券交易所，依上開法條規定，得於有價證券
    集中交易市場為上市股票之買賣者，限於訂有使用有價證券集中交易市場契約之
    證券自營商或證券經紀商。又依「臺灣證券交易所股份有限公司營業細則」第一
    百十條至一百十四條及「臺灣證券交易所股份有限公司章程」第三十五條均規定
    交割係屬證券商對證券交易所所負之義務。本件被告並非證券自營商或證券經紀
    商，不能直接在集中交易市場報價，即使被告有買進股票後未能依約支付交割款
    項之情形，仍與證券交易法第一百五十五條第一項第一款之定之情形不符，公訴
    意旨已嫌無據。
五、次查：
  (一)被告於八十三年五月十八日買進股票後，於次日即行賣出，富隆公司應交付被告
    之款項，則由富隆公司開具面額為一千二百萬元，第ＳＢ00000000、發
    票日八十三年五月二十日、到期日為八十三年五月二十一日、受款人為被告之本
    票一紙，有交割憑單及該紙本票附卷可稽（偵查卷第十五頁、第八十頁），亦經
    富隆公司經紀部協理游清福於調查局調查時供述明確（偵查卷第七八頁）。而依
    被告於八十三年五月十八日買進賣出股票合併交割憑單之記載，被告應付出一千
    三百四十七萬五千餘元之交割款，被告分以面額九百零五萬一千六百十七元自己
    所簽發之支票（即為本案退票之支票）及面額四百四十二萬二千零五十八元支票
    支付，後開支票，業由甲○○自富隆證券公司應收支票中清償（見偵卷第三十一
    頁交割單），被告於八十三年五月十八日買賣股票所不足之交割款僅為九百零五
    萬一千六百十七元。而證人傅運祥於原審證稱：八十三年五月二十日與乙○○及
    另一友人到證券公司與張碧娟接洽，原先開立一千二百五十四萬餘元支票，嗣又
    拿回去改成面額一千二百萬元受款人乙○○之本票，並要其次日至公司，張碧娟
    表示會解除禁止背書轉讓限制，且要其轉告甲○○勿追究丙種墊款之事等語（原
    審易字卷第七十頁），證人丙○○於原審亦證稱：甲○○於八十三年五月二十日
    與張碧娟告交涉，該一千二百萬元之支票由傅運祥受領等語（見同上筆錄），由
    上述證據綜合觀察，傅運祥自富隆公司所取走之一千二百萬元本票即係富隆公司
    原先開立交予被告之交割款本票。
  (二)被告本係以融資墊款之方式透過張碧娟買賣股票，而富隆公司開立予被告之一千
    二百萬元交割款，又為傅運祥取走，以致被告無法再籌足另額擔保予張碧娟，張
    碧娟遂未再墊款存入被告之帳戶內，以致造成被告無力支付前開其所簽發之交割
    支票，此亦為張碧娟被訴違反證券交易法前開案件於本院另案審理時所認定，故
    被告本件違約交割，應係富隆公司原先開立予其之一千二百萬元交割款為傅運祥
    取走，以致其無力提供另額擔保予張碧娟，張碧娟遂未墊款予被告所致，尚難認
    被告有利用證券經紀商富隆公司不知情之職員，向集中交易市場報價，業經有人
    承諾而不履行交割之犯罪故意，自難遽以證券交易法第一百七十一條處罰。
六、綜上所述，本件查無任何積極證據足資證明被告有違反證券交易法之犯行，原判
    決因而諭知被告無罪之判決，經核於法並無違誤。檢察官提起上訴，略以被告不
    得以資金籌措不及為由作為推諉之理等語，指摘原判決不當，為無理由，應予駁
    回。
七、檢察官移送併案審理部分（臺灣臺北地方法院檢察署八十四年度偵字第二二０九
    八號），與起訴之犯行為同一事實，本院自得一併審理，附此說明。
據上論斷，應依刑事訴訟法第三百六十九條第一項前段、第三百六十四條、第二百九
十九條第一項前段、第三百六十八條、刑法第三百三十五條第一項、第二百十六條、
第二百十條、第五十六條、第五十五條、第二百十九條、第七十四條第一款、罰金罰
鍰提高標準條例第一條前段，判決如主文。
本案經檢察官劉家芳到庭執行職務。
中　　　華　　　民　　　國　　九十三　　年　　　十　　　月　　 十二 　　日
                              臺灣高等法院刑事第二十三庭
                                  審判長法  官 黃  瑞  華
                                        法  官 王  淑  滿
                                        法  官 宋      祺
右正本證明與原本無異。
如不服本判決，應於收受送達後十日內向本院提出上訴書狀，其未敘述上訴之理由者
並得於提起上訴後十日內向本院補提理由書（均須按他造當事人之人數附繕本）。
                                        書記官 蔡  慧  娟
中　　　華　　　民　　　國　　九十三　　年　　　十　　　月　　 十二 　　日
附錄：本案論罪科刑法條全文
中華民國刑法第三百三十五條第一項
意圖為自己或第三人不法之所有，而侵占自己持有他人之物者，處五年以下有期徒刑
、拘役或科或併科一千元以下罰金。
中華民國刑法第二百十六條
行使第二百十條至第二百十五條之文書者，依偽造、變造文書或登載不實事項或使登
載不實事項之規定處斷。
中華民國刑法第二百十條
偽造、變造私文書，足以生損害於公眾或他人者，處五年以下有期徒刑。
附表：
一、發票人富隆公司、受款人甲○○、金額新臺幣（下同）四百五十萬八千四百八十
    六元、發票日八十三年五月十七日、到期日八十三年五月十九日、擔當付款人上
    海商業銀行總行儲蓄部、第SB0000000號之本票乙紙，背面偽造「甲○○
    」之署押。
二、發票人富隆公司、受款人甲○○、金額四百四十二萬二千零五十八元、發票日八
    十三年五月十八日、付款人上海商業銀行總行儲蓄部、第SA00000000號
    之支票乙紙，背面偽造「甲○○」之署押。
三、發票人富隆公司、受款人甲○○、金額二百五十八萬二千三百二十三元、發票日
    八十三年五月二十一日、付款人上海商業銀行總行儲蓄部、第SA0000000
    號之支票乙紙，背面偽造「甲○○」之署押。
